【裁判字號】    98,續,1
【裁判日期】    990201
【裁判案由】    繼續審判
【裁判全文】
臺灣宜蘭地方法院民事裁定                 98年度續字第1號
聲  請  人  丁○○○
代  理  人  陳里己律師
相  對  人  乙○○
代  理  人  林世超律師
上列當事人間拆屋還地事件，聲請人於和解成立後，請求繼續審
判，本院裁定如下：
    主  文
請求駁回。
程序費用由聲請人負擔。
    理  由
一、按當事人對於和解請求繼續審判，依民事訴訟法第380 條第
    3項準用同法第500條第1項及第2項規定，應自和解成立之日
    起30日之不變期間內為之，如請求繼續審判之理由知悉在後
    者，該項期間自知悉時起算（最高法院70年台抗字第291 號
    判例參照）。次按，請求繼續審判之當事人，主張其知悉請
    求原因在後者，應於請求繼續審判狀中提出其遵守上開不變
    期間之證據，亦即應就其知悉在後之事實負舉證責任，民事
    訴訟法第380條第3項準用第501條第1項第4 款亦定有明文。
    又請求繼續審判不合法者，法院應以裁定駁回之，此觀諸民
    事訴訟法第380條第3項準用第502條第1項規定自明。
二、本件聲請意旨略以：鈞院受理96年度訴字第330 號拆屋還地
    事件，聲請人雖於民國97年5月2日與相對人成立和解，然系
    爭宜蘭縣冬山鄉○○○段895地號土地（重測前：義成段400
    地號，下稱系爭土地），係64年間由相對人之妻林朱含紹及
    鄭碧珠2 人共同向原地主張三財所承買，當時因受限於政府
    法令規定，鄭碧珠無法辦理登記為分別共有人，故兩人約定
    以林朱含紹名義登記為所有權人，並約定各自所有土地權利
    持分面積及位置，此有雙方於67年4 月20日所簽立之合約書
    及略圖可稽。其後，因鄭碧珠將其持有之權利持分出售予訴
    外人丙○○，另林朱含紹嗣於92年9月2日死亡，其土地權利
    持分則由相對人及訴外人林添湖、林佑賢、林紋廷等人繼承
    。渠等並與丙○○於93年3 月10日就系爭土地之權利問題訂
    立協議承諾書，約明系爭土地祇是「借名登記」，承諾由丙○○取得原屬鄭碧珠之土地權利持分，並就坐落於該部分土
    地上之建物即同段297建號（重測前：義成段2563 建號）所
    跨建部分，亦承諾於該協議書存續期間不得有損及丙○○之
    權益行為，同意由其繼續占有使用，該協議約定及於土地之
    承受或繼受人等。詎料，聲請人事後經拍賣取得丙○○所有
    同段894、896等地號土地及其上坐落之297 建號建物（暫編
    517 建號）所有權後，相對人明知聲請人應已承受丙○○之
    權利而有繼續占有使用系爭895 地號土地之權利，仍與丙○○等人共同基於詐欺之決意，推由相對人先提起本訴，再於
    移付調解時故意隱瞞上情，並以聲請人並無占有使用系爭土
    地之不實陳述，致聲請人陷於錯誤而為和解之意思表示。待
    彼等取得執行名義並據以聲請強制執行後，相對人於98年5
    月13日現場履勘時，再表示願以新台幣（下同）300 萬元價
    金將系爭土地使用權利讓渡與聲請人，而後即由丙○○出面
    與聲請人簽立預約買賣契約並收取訂金20萬元，由此足證彼
    等自始即係基於詐欺之共同決意，故意以隱瞞該協議承諾書
    存在之欺罔行為，使聲請人不知自身有承受占有使用系爭土
    地之權源，以向聲請人詐取前揭300 萬元之價金。而聲請人
    係於98年6 月15日由訴外人丙○○交付其與相對人及訴外人
    林添湖、林佑賢、林紋廷等就系爭土地所簽立之協議承諾書
    ，及訴外人林朱含紹與鄭碧珠所簽立之合約書及略圖等文件
    影本後，始得知悉該和解之成立有無效或得撤銷之原因。故
    聲請人依民法第92條第1 項、第93條規定業已向相對人撤銷
    該和解之意思表示。為此，爰依民事訴訟法第380條第2項之
    規定，於知悉後30日之不變期間內請求本院繼續審判等語。
三、查本件兩造係在本院民事庭96年度訴字第330號拆屋還地事
    件，於97年5月2日言詞辯論期日成立訴訟上和解，約明：「
    一、被告同意於民國97年12月31日前將占用原告與訴外人林
    祐賢、林紋廷、廖素蘭、林聖儒、林聖淵等人共有坐落宜蘭
    縣冬山鄉○○○段八九五地號土地上：（一）如附圖編號Ａ
    所示面積46.06 平方公尺之三層RC加強磚造之住宅及卡拉OK
    建築物、（二）如附圖編號Ｂ所示面積54.32 平方公尺之三
    層RC加強磚造之住宅及卡拉OK建築物拆除，將前開占用的土
    地返還予原告及其餘全體共有人。二、兩造其餘請求均拋棄
    。三、訴訟費用由兩造各自負擔。」之內容，此有該案和解
    筆錄在卷可稽，並經本院調閱前開卷宗核對無訛。而聲請人
    對此事件請求繼續審判，乃以：系爭土地原為訴外人林朱含
    紹及鄭碧珠共同承買所有，並約定借名登記予林朱含紹名下
    ，嗣林朱含紹死亡後，由相對人與系爭土地之上揭其餘共有
    人繼承取得所有權後，曾於93年3 月10日與訴外人丙○○就
    系爭土地之權利問題訂立「協議承諾書」，約明系爭土地祇
    是「借名登記」，承諾由丙○○取得原屬訴外人鄭碧珠之土
    地權利持分，並就坐落於該部分土地上之建物即同段297 建
    號所跨建部分，亦承諾於該協議書存續期間不得有損及丙○○之權益行為，同意由其繼續占有使用，該協議約定亦及於
    土地承受、繼受人等。前開情事，因相對人與訴外人丙○○
    意圖共同訛詐聲請人，謀取不法利益，故於兩造和解時刻意
    隱匿，致聲請人陷於錯誤而為和解之意思表示。迨聲請人於
    98年6 月15日由訴外人丙○○處取得上開協議承諾書、及訴
    外人林朱含紹與鄭碧珠所簽立之合約書及略圖等文件影本後
    ，始得知悉該和解之成立有無效或得撤銷之原因云云，為其
    論據。然此為相對人所否認，並以：本件聲請自和解成立之
    日起已逾30日之不變期間，其聲請不合法。聲請人雖辯稱「
    係於98年6 月15日，經丙○○交付協議承諾書及林朱含紹與
    鄭碧珠所簽訂之合約書，才發現遭相對人等之詐欺，知悉在
    後」云云，惟查知悉在後，係指和解之內容有無效或得撤銷
    之原因而言，和解成立後發生之新事實，與和解無效或得撤
    銷之原因無涉，既不得據以請求繼續審判，更不得作為上開
    30日不變期間之起算依據。且在訴訟和解成立前已發生之事
    實，不問當事人是否曾為主張，概受訴訟上和解之確定力拘
    束，不得於和解後再為主張。且訴訟上和解，既同時為私法
    上之訴訟行為，和解本身不得附條件或作為私權之標的，該
    和解之當事人自不能任以契約另行推翻之。本件聲請人所主
    張知悉在後之事實，係指在98年間強制執行期間，因與相對
    人達成購買土地之新事實，以免遭強制執行，經相對人之代
    理人丙○○應其要求，提供協議承諾書及合約書，而發現有
    受詐欺之行為，為免遭強制執行，因而聲請撤銷訴訟上和解
    而請求繼續，是本件姑不論聲請人所述內容是否屬實，依其
    所述遭詐欺之內容，係在和解成立後所發生之新事實，與和
    解無效或得撤銷之原因無涉，既不得據以請求繼續審判，更
    不得作為上開30日不變期間之起算點。再者，依其所述之協
    議承諾書及合約書成立之時間，分別為93年3月10日與67年4
    月20日，均係在本件訴訟和解成立前已發生之事實，不問兩
    造當事人是否曾為主張，概受訴訟上和解之確定力所拘束，
    聲請人自不得於和解後再為主張。況鈞院95年度民執字第20
    12號強制執行事件，將證人丙○○不動產拍賣後，丙○○曾
    與拍定人丁○○○多次協調，並告知其與乙○○等人有協議
    ，其有權利可以使用系爭895 地號，丁○○○不相信，並曾
    去向相對人乙○○求證，乙○○亦表示「只要丙○○同意讓
    售上開土地權利，他沒有意見」，證人丙○○並與丁○○○
    協調到「建物1人分1間」，後來丁○○○又反悔，聲請法院
    點交暫編517建號房屋；另鈞院96年訴字第330號拆屋還地事
    件中曾移付調解，於97年4月3日聲請人並曾與丙○○當面協
    調過，係透過調解委員協調，聲請人出價150 萬元，丙○○
    出價400 萬元，因價格談不攏，而調解不成立。其後，鈞院
    民事執行處98年司執字第207 號強制執行事件程序進行中，
    證人丙○○、甲○○（已離婚）曾出面與聲請人洽商土地權
    利買賣事宜，97年5 月13日並曾至甲○○姊姊趙林秀美家協
    調，當時有丁○○○夫婦，及其朋友，及甲○○、丙○○等
    人在場，雙方僅差長青聯誼社卡拉ＯＫ押租金10萬元何人負
    擔未談妥，而約定1 星期再行協商。以上各情均可證明丁○○○早已知悉丙○○對系爭土地有使用權存在，才會同意出
    資購買，故其遲至98年6 月29日（法院收狀日為同年月30日
    ）始遞狀向鈞院聲請繼續審判，自其知悉事由起算亦已逾30
    日之不變期間等語為辯。執此，本件首應審酌者厥為聲請人
    請求繼續審判是否已逾法定之不變期間。
四、經查，本件是否果如聲請人所主張係於98年6 月15日始知悉
    上情乙節，依兩造所提卷證及各自攻防論證，可知本件相對
    人於取得系爭和解筆錄之執行名義後，因聲請人未依和解內
    容履行，曾委由代理人甲○○向本院民事執行處以98年度司
    執字第207 號執行事件對聲請人聲請強制執行拆屋還地，經
    定期於98年5 月13日執行時，兩造經協調結果初步達成由相
    對人以300 萬元之代價將其權利讓渡與聲請人，復因卡拉OK
    之押租金10萬元負擔問題而未合致，故約定再行協商。其後
    ，又於98年5月17日假冬山鄉○○路○段394號2樓與訴外人丙○○簽立「預約買賣暫收據」合約，雙方約明係就前開執行
    事件達成合解，同時約定於翌日中午12時左右在代書事務所
    辦理正式合約訂定，並載明買賣總價金330 萬元，前已付現
    金20萬元（即98年5 月17日前已支付過20萬元）及永久使用
    權合約書、原始證件等字樣等情，此有卷附協議承諾書、合
    約書及略圖、土地登記謄本、執行筆錄、預約買賣暫收據等
    件可按，亦為兩造所不爭執，並經證人丙○○、甲○○、戊○○到庭具結證述在卷可稽，堪信屬實。而所謂「永久使用
    權合約書」指的是原始之合約書及承諾協議書，亦據證人丙○○及陳文政分別證述在卷，且證人陳文政同時證述早在本
    院95年度執字第2012號執行案件執行點交及雙方簽訂預約買
    賣契約書時，均有將前開權利證明影本出示給聲請人看過，
    聲請人早就知道才會找伊等協議「買權利」等語附卷可參。
    聲請人雖不爭執前開書證所指，但否認有於證人所述期日看
    過契約書，聲請人之配偶即證人戊○○亦為此證述，簽約時
    沒有看過，是98年6 月15日在代書事務所的時候才看到，並
    表明簽約的對象不是丙○○而是相對人云云。然苟依渠等主
    張，此除與預約買賣暫收據之合約所載契約當事人不同外，
    設若聲請人所欲交易之對象自始即為相對人，又何需要求非
    當事人之丙○○應提出「永久使用權契約書」及「原始證件
    」，且系爭土地本即登記予相對人名下，如有買賣之合意應
    係約定相對人應將土地移轉登記予其名下，豈不更具保障，
    亦符一般不動產買賣之交易習慣，怎可能以高達330 萬元之
    買賣價格卻僅約定買受使用土地之永久權利（聲請人嗣雖改
    稱係向相對人買受系爭土地所有權，然觀諸其於聲請繼續審
    判時所提出之書狀，已明載係「將系爭土地『使用權利』讓
    渡與聲請人，而後即由丙○○出面與聲請人洽談『權利讓渡
    買賣』等事宜，並簽立預約買賣契約」，可見改稱係買受土
    地所有權之不可採），顯不具對價關係，亦不符常情，至為
    灼然。足證系爭買賣爭議，不論初始交易對象為何人，依其
    後聲請人與丙○○已簽訂「預約買賣暫收據」合約之事實及
    其上記載，不難推知最終聲請人為解決其所有未辦保存登記
    之暫編建物無權占有系爭土地之問題，在知悉丙○○實際持
    有系爭土地面積104 ㎡之權利持分並借名登記予相對人及其
    餘共有人名下等事實，遂與丙○○於98年5 月17日以買賣價
    款330 萬元之代價，達成買賣之合意並簽訂契約，聲請人並
    為此先行支付過20萬元，簽約當日復又支付訂金10萬元（合
    計已支付30萬元），其要求丙○○應提供永久使用權契約書
    及原始證件之目的，顯為繼受丙○○於前開「協議承諾書」
    契約當事人之法律關係，使上揭本應拆除之暫編建物取得占
    有使用系爭土地之合法權源甚明。再者，系爭土地並非登記
    於丙○○名下，聲請人如非確信丙○○就系爭土地有前開權
    利，又豈會不經查證即與丙○○簽訂系爭買賣合約並前後交
    付達30萬元之款項。甚者，聲請人與丙○○於98年5 月17日
    簽訂上揭合約時，丙○○除未表明係以相對人之代理人身分
    為之，且聲請人復特別於合約上加註「永久使用權合約書」
    及「原始證件」等文字，要求丙○○應提出上揭文件等情，
    益證聲請人實應於98年5 月17日雙方簽約之前，或至遲於當
    日簽約之時，早已看過系爭合約書及協議承諾書，係經查證
    後始確信丙○○有上開權利存在，而決定向之買受其所有系
    爭土地使用權利並支付部分價金（訂金）。是依社會常情及
    經驗法則判斷，證人丙○○及甲○○證述渠等早在簽約之前
    即曾出示權利證明文件即合約書、協議承諾書予聲請人以資
    取信等情，應屬真實。故證人戊○○雖就此與其餘證人為相
    異之供述，然其與聲請人乃為配偶關係，衡情本難期其為公
    正無訛之證述，而不免有避重就輕、刻意維護聲請人之情事
    ，是其所為證詞既無具體證據為佐，尚難遽以採信。從而，
    聲請人所稱係於98年6 月15日始知悉該原因云云，應無足採
    ，堪認其應至遲於98年5 月17日簽訂前揭預約買賣暫收據時
    即已知悉所主張之系爭事由的存在，然其卻遲至98年6 月30
    日始向本院具狀請求繼續審判（見本院收狀戳），顯已逾法
    定30日之不變期間，則不論其主張和解之成立有無效或得撤
    銷之原因，是否有據，仍應認其請求為不合法，應予駁回。
五、依民事訴訟法第95條、第78條，裁定如主文。
中    華    民    國    99    年    2     月     1    日
                  臺灣宜蘭地方法院民事庭
                      法  官  林翠華
正本係照原本作成
如對本裁定抗告須於裁定送達後10日內向本院提出抗告狀，並繳
納抗告費新臺幣1,000元。
中    華    民    國    99    年    2     月     1    日
                      書記官  劉謹翊

司法院資訊處製作；財團法人民間司法改革基金會備份。
